臺灣高等法院刑事判決　　　　　　　　94年度上訴字第2416號
上　訴　人　臺灣新竹地方法院檢察署檢察官
被　　　告　Ｄ○○
　　　　　　Ｂ○○
　　　　　　　　　　　樓
　　　　　　地○○
上列上訴人因被告重利案件，不服臺灣新竹地方法院94年度訴字
第74號，中華民國94年4月26日第一審判決（起訴案號：臺灣新
竹地方法院檢察署92年度偵字第1588號），提起上訴，本院判決
如下：
    主  文
原判決關於Ｄ○○、Ｂ○○部分撤銷。
Ｄ○○共同以乘他人急迫，貸以金錢，而取得與原本顯不相當之
重利為常業，處有期徒刑陸月，如易科罰金，以佰元折算壹日
。扣案如附表二所示之物，均沒收。
Ｂ○○共同以乘他人急迫，貸以金錢，而取得與原本顯不相當之
重利為常業，處有期徒刑月，如易科罰金，以佰元折算壹日
。扣案如附表二所示之物，均沒收。
其他上訴駁回。
    事  實
一、地○○前因重利案件，經臺灣基隆地方法院（以下簡稱基隆
    地院）於民國91年3月22日判處有期徒刑3月，如易科罰金以
    3 百元折算1日確定，並於91年5月30日易科罰金執行完畢。
二、Ｄ○○自91年7月間起，在新竹市○○路22號12樓之1經營地
    下錢莊，以「何先生」為名，利用行動電話號碼：0000－
    000000號為聯絡工具，在報紙刊登廣告招徠顧客，貸款給急
    需用錢之不特定人，並以借新臺幣（下同）1萬元，10天或8
    天為1期，收取利息1千元至2千元不等之利息，並預扣第1期
    利息後交付借款予借款人，同時要求借款人簽發同額之本票
    及提供身分證正本供擔保，並分別自91年10月間起、92年3
    月17日起，僱用地○○、Ｂ○○擔任業務員，而與地○○、
    Ｂ○○基於常業重利之犯意聯絡及行為分擔，由Ｄ○○自任
    經理，負責作帳及金錢保管，地○○、Ｂ○○負責貸放款項
    、收取利息及催收欠款，乘附表一編號1至39所示之借款人
    亥○○等人，因需款孔急，撥打上揭行動電話與Ｄ○○或地
    ○○聯繫後，於附表一所示之時、地，提供附表一所示之物
    品作擔保，以上開計息之方式，並預扣第1期利息，而貸予
    亥○○等人附表一所示之借款金額，並收取亥○○等人所交
    付之與原本顯不相當之重利，並以之為常業。嗣附表一編號
    39所示之借款人Ｇ○○僅支付2期之利息後，因無力償還本
    息，遂於92年1月6日中午12時50分許，在新竹市○○街30巷
    17號前，搶奪他人財物為警逮捕，向警察供出行搶原因，經
    警循線於92年3月19日下午4時許，在新竹市○○路與西濱路
    路口查獲Ｄ○○、地○○、Ｂ○○等3人，並自Ｂ○○身上
    起出Ｇ○○之身分證正本及其所簽發之本票，復經Ｄ○○同
    意搜索，在新竹市○○路22號12樓之1，及在臺灣中小企業
    銀行竹北分行Ｄ○○所申設保管箱內扣得Ｄ○○所有附表二
    所示之物。
三、案經新竹市警察局移送臺灣新竹地方法院檢察署檢察官偵查
    起訴。
    理  由
壹、程序部分：
    最高法院93年度台上字第3533號判決要旨：刑事訴訟法第15
    9條第1項雖規定，被告以外之人於審判外之言詞或書面陳述
    ，除法律有規定外，不得作為證據。惟同法第159條之5第2
    項已規定，當事人、代理人或辯護人於法院調查證據時，知
    有第159條第1項不得為證據之情形，而未於言詞辯論終結前
    聲明異議者，視為有前項之同意（指同條第1項之同意作為
    證據）。此乃第159條第1項所容許，得作為證據之例外規定
    之一。經查本案被告Ｄ○○、地○○、Ｂ○○3人、檢察官
    於本院準備程序期日、審判期日，對本案之全部證據，表示
    對證據能力不爭執，復於審判期日言詞辯論終結前，均未就
    所調查之證據主張有刑事訴訟法第159條第1項不得為證據之
    情形（本院94年10月18日審判程序筆錄），是參照上開最高
    法院判決要旨，本案經調查之證據均有證據能力，合先敘明
    。
貳、實體部分：
一、訊之被告3人對於上揭放款予附表一乙○○等人並收取重利
    之事實均坦承不諱，核與附表一被害人范振源、巳○○（偵
    查卷第85頁正、背面）、己○○（偵查卷第99頁）、宇○○
    （偵查卷第94頁）、玄○○（偵查卷第93頁）、寅○○（偵
    查卷第92頁）、Ｇ○○（偵查卷第26頁至第28頁）等人之指
    訴、證人呂龍興之證述（偵查卷第23頁至第25頁）相符，並
    有Ｇ○○贓證物品認領保管收據（偵查卷第27頁）及被害人
    Ｇ○○所簽之本票1紙（偵查卷第30頁）在卷為憑，此外復
    有附表二被告Ｄ○○所有，供其與被告地○○、Ｂ○○重利
    犯行所用或所得之物扣案可證。又本件貸款利息為月息30%
    至60%，不出2至4個月利息金額即高於貸款本金，顯屬不相
    當之重利無疑，而借款人等若非急需用錢紓困，何需背負如
    此高之利息向被告等借款，是被告等係利用借款人之急迫貸
    予金錢而收取重利無疑。又被告Ｄ○○經營地下錢莊，分別
    自91年10月起僱用地○○，92年3月17日起僱用Ｂ○○，月
    薪均3萬元，月底分紅，業經被告Ｄ○○供明在卷（偵查卷
    第12頁），參以被告借予款項之人數非少，已有相當時間，
    且每10日即可收取1期利息，並可分紅，被告Ｄ○○、地○
    ○、Ｂ○○顯係以重利為生活之事業。綜上，堪認被告Ｄ○
    ○、地○○、Ｂ○○以放貸金錢收取重利為業。
二、(1)核被告Ｄ○○、地○○、Ｂ○○3人所為，均係犯刑法第
    345 條之常業重利罪。被告Ｄ○○、地○○、Ｂ○○分別於
    前開犯罪時間起，有犯意聯絡，行為分擔，為共同正犯。
    (2) 檢察官起訴被告Ｄ○○之常業重利犯行，係自85年5月
    間起，惟被告Ｄ○○於警訊、檢察官偵訊及本院審理時，均
    堅稱其係自91年7月間開始經營地下錢莊，係利用之前錢莊
    留下之客戶資料，主動與客戶聯絡，如有需要即派業務員與
    客戶接洽，每次借款不超過6萬元等語（偵查卷第11頁背面
    、第47頁、本院94年10月18日審判筆錄），再參以85年5月
    間，被告Ｄ○○尚未年滿18歲，以其當時之年齡，經營地下
    錢莊論其資力、能力均尚嫌不足，是被告Ｄ○○稱其是利用
    前手留下之資料，自91年7月間才開始經營地下錢莊，應可
    採信。被告Ｄ○○雖於原審自白係自90年初起開始經營地下
    錢莊，惟於本院審理時復為與警、偵訊相同之陳述，亦查無
    其他證據堪認被告Ｄ○○係於91年7月之前即經營地下錢莊
    ，依罪疑唯輕原則，自當為有利於被告之認定。是被告Ｄ○
    ○91年6月之前之犯罪，尚屬不能證明，因檢察官認此部分
    與前開犯罪部分係常業犯，屬實質上一罪，爰就此部分不另
    為無罪之諭知。(3)被告地○○前因重利案件，經基隆地院
    判處有期徒刑3月，如易科罰金以3百元折算1日，並於91年5
    月30日易科罰金執行完畢，有本院被告前案紀錄表在卷足憑
    ，其於5年內，再犯本件有期徒刑之罪，為累犯，應依刑法
    第47條規定，加重其刑。
三、原審以被告Ｄ○○、Ｂ○○事證明確，予以論罪科刑，固非
    無見，惟被告Ｄ○○之犯罪時間係自91年7月間起，原審認
    定自90年年初起即有未洽，檢察官指摘原審以被告Ｄ○○、
    Ｂ○○並無前科，犯後坦承犯行，即予緩刑宣告，疏未注意
    其等趁人之危收取高利，危害社會經濟秩序，顯有不當，尚
    屬有據，原判決就被告Ｄ○○、Ｂ○○部分既有不當，自應
    由本院撤銷改判。爰審酌被告Ｄ○○、地○○，年輕力壯，
    趁人之危收取高額之利息，其等各別犯罪時間之長短，尚未
    有對被害人暴力討債之情事，造成借款人Ｇ○○因無力負擔
    重利，鋌而走險犯搶奪罪，及被告Ｄ○○、地○○犯後均坦
    承犯行，目前有正當職業（詳卷附在職證明書）等一切情狀
    ，分別量處如主文所示之刑，並均諭知易科罰金之折算標準
    。扣案附表二所示之物，係被告Ｄ○○所有供其與被告地○
    ○、Ｂ○○犯常業重利罪所用或所得之物，業據被告Ｄ○○
    、地○○、Ｂ○○供明在卷，依刑法第38條第1項第2款、第
    3 款規定宣告沒收。查獲附表一所示被害人亥○○等人所簽
    發之本票、身分證正本等物，分別係被害人亥○○等人向被
    告借款時供擔保用所提供之物，並非被告等人所有，爰不諭
    知沒收，附此敘明。扣案乙○○、天○○、酉○○、巳○○
    、李家緯、丁○○、庚○○、Ｈ○○、宙○○、Ｉ○○、丑
    ○○、辰○○、子○○、戌○○、Ｊ○○、丙○○、林億興
    、甲○○、壬○○、癸○○、范振源、Ａ○○、申○○之身
    分證及本票，均係被告Ｄ○○承接自錢莊前手，與本件被告
    等犯罪無關，爰不諭知沒收。
四、原審關於被告地○○部分，認事用法並無違誤，並參酌被告
    地○○犯罪之時間，未對被害人暴力討債、犯後坦承犯行等
    一切情狀，量刑亦稱妥適，檢察官上訴指被告地○○量刑過
    輕，為無理由，應予駁回。
據上論斷，應依刑事訴訟法第369條第1項前段、第364條、第299
條第1項前段、刑法第28條、第345條、第41條第1項、第47條、
第38條第1項第2款、第3款、罰金罰鍰提高標準條例第1條前段、
第2條，判決如主文。
本案經檢察官方娜蓉到庭執行職務。
中　　華　　民　　國　　94　　年　　10　　月　　28　　日
　　　　　　　　　刑事第十六庭  審判長法　官  曾德水
　　　　　　　　　　　　　　　　　　  法　官  范清銘
　　　　　　　　　　　　　　　　　　  法　官  杜惠錦
以上正本證明與原本無異。
如不服本判決，應於收受送達後十日內向本院提出上訴書狀，其
未敘述上訴之理由者並得於提起上訴後十日內向本院補提理由書
（均須按他造當事人之人數附繕本）。
                                      書記官   楊秋鈴
中　　華　　民　　國　　94　　年　　10　　月　　28　　日
附錄：本案論罪科刑法條全文
刑法第345條
(常業重利罪)
以犯前條之罪為常業者，處五年以下有期徒刑，得併科 3000 元
以下罰金。
  附表一：
┌──┬─────┬──────────┬──────┬─────────┐
│編號│借款人姓名│借款時間暨地點      │借款金額    │提 供 擔 保 物 品 │
│    │          │                    │（新臺幣）  │                  │
├──┼─────┼──────────┼──────┼─────────┤
│1   │亥○○    │(1)92年1月8日        │80,000元    │身分證正本1枚、本 │
│    │          │(2)地點不詳          │            │票1紙             │
├──┼─────┼──────────┼──────┼─────────┤
│2   │卯○○    │(1)91年9月3日        │30,000元    │身分證正本1枚、本 │
│    │          │(2)地點不詳          │            │票1紙             │
├──┼─────┼──────────┼──────┼─────────┤
│3   │寅○○    │(1)92年2月24日上午10 │(1)40,000元  │身分證正本1枚、本 │
│    │          │  時許              │            │票1紙、記者證1枚  │
│    │          │(2)看報紙上之分類廣告│            │                  │
│    │          │  ，撥打行動電話門號│            │                  │
│    │          │  ：0000000000號與自│            │                  │
│    │          │  稱何先生之地○○聯│            │                  │
│    │          │  絡，在新竹市振興一│            │                  │
│    │          │  街94號交付貸得款項│            │                  │
│    │          │  。                │            │                  │
├──┼─────┼──────────┼──────┼─────────┤
│4   │玄○○    │(1)92年2月13日下午3時│50,000元    │身分證正本1枚、本 │
│    │          │  許                │            │票1紙             │
│    │          │(2)看報紙上之分類廣告│            │                  │
│    │          │  ，撥打行動電話門號│            │                  │
│    │          │  撥：0000000000號與│            │                  │
│    │          │  自稱何先生之男子聯│            │                  │
│    │          │  絡，由Ｄ○○與黃啟│            │                  │
│    │          │  峰在新竹市○○路二│            │                  │
│    │          │  段366號前交付貸得 │            │                  │
│    │          │  款項。            │            │                  │
├──┼─────┼──────────┼──────┼─────────┤
│5   │黃○○    │(1)92年1月27日       │50,000元    │本票3紙           │
│    │          │(2)地點不詳          │            │                  │
├──┼─────┼──────────┼──────┼─────────┤
│6   │宇○○    │(1)92年1月17日下午5時│(1)30,000元  │身分證正本1枚、本 │
│    │          │  許                │(2)利息每10,0│票1紙             │
│    │          │(2)看報紙上之分類廣告│  00元以10天│                  │
│    │          │  ，撥打行動電話門號│  為1期，1期│                  │
│    │          │  ：0000000000號與自│  利息2,000 │                  │
│    │          │  稱何先生之地○○聯│  元，預扣利│                  │
│    │          │  絡，在新竹市○○街│  息，實拿  │                  │
│    │          │  57號交付貸得款項。│  24,000元  │                  │
├──┼─────┼──────────┼──────┼─────────┤
│7   │午○○    │(1)92年2月25日       │10,000元    │駕照正本1枚、本票1│
│    │          │(2)地點不詳          │            │紙                │
├──┼─────┼──────────┼──────┼─────────┤
│8   │Ｃ○○    │(1)92年2月6日        │35,000元    │身分證正本1枚、本 │
│    │          │(2)地點不詳          │            │票1紙             │
├──┼─────┼──────────┼──────┼─────────┤
│9   │Ｋ○○    │(1)92年2月12日       │50,000元    │身分證正本1枚、本 │
│    │          │(2)地點不詳          │            │票1紙             │
├──┼─────┼──────────┼──────┼─────────┤
│10  │未○○    │(1)92年3月13日       │30,000元    │身分證正本1枚、本 │
│    │          │(2)地點不詳          │            │票1紙             │
├──┼─────┼──────────┼──────┼─────────┤
│11  │戊○      │(1)92年3月13日       │30,000元    │身分證正本1枚、本 │
│    │          │(2)地點不詳          │            │票1紙             │
├──┼─────┼──────────┼──────┼─────────┤
│12  │辛○○    │(1)91年11月26日      │80,000元    │身分證正本1枚、本 │
│    │          │(2)地點不詳          │            │票1紙             │
├──┼─────┼──────────┼──────┼─────────┤
│13  │己○○    │(1)91年11月8日       │(1)30,000元  │身分證正本1枚、本 │
│    │          │(2)看報紙上之分類廣告│(2)利息每10,0│票1紙             │
│    │          │  ，撥打行動電話門號│  00元以10天│                  │
│    │          │  ：0000000000號與自│  為1期，1期│                  │
│    │          │  稱何先生之地○○聯│  利息2,000 │                  │
│    │          │  絡，在新竹縣竹東鎮│  元，預扣利│                  │
│    │          │  員山路436號巷口交 │  息，實拿24│                  │
│    │          │  付貸得款項。      │   ,000元   │                  │
├──┼─────┼──────────┼──────┼─────────┤
│14  │Ｅ○○    │(1)92年1月1日        │15,000元    │身分證正本1枚、本 │
│    │          │(2)地點不詳          │            │票1紙             │
├──┼─────┼──────────┼──────┼─────────┤
│15  │Ｆ○○    │(1)92年1月17日       │30,000元    │身分證正本1枚、本 │
│    │          │(2)地點不詳          │            │票 1紙            │
├──┼─────┼──────────┼──────┼─────────┤
│16  │Ｇ○○    │(1)92年2月28日       │(1)30,000元  │身分證正本1枚、本 │
│    │          │(2)看報紙撥打行動電話│(2)利息每10,0│票1紙             │
│    │          │  門號：0000000000號│  00元以10天│                  │
│    │          │  與地○○聯絡，在盧│  為1期，1期│                  │
│    │          │  金殿新竹市○○路4 │  利息2,000 │                  │
│    │          │  段289巷23號住處外 │  元，預扣利│                  │
│    │          │  交付貸得款項。    │  息，實拿24│                  │
│    │          │                    │  ,500元    │                  │
└──┴─────┴──────────┴──────┴─────────┘
附表二：
一、商業本票簿伍本。
二、存摺參本：
1、葉家全慶豐銀行新竹分行，活期儲蓄存款存摺，帳號：
   00000000000000號。
2、簡明哲大安商業銀行中和分行，綜合存款，帳號：
   000000000000號。
3、陳加憲彰化銀行北新竹分行，活期儲蓄存款存摺，帳號：
   00000000000000號。
三、手機拾支（內均含SIM卡），門號分別為：0000000000、
    0000000000、0000000000、0000000000、0000000000、
    0000000000、0000000000、0000000000、0000000000、
    0000000000號。
四、日月報表陸本。
五、電話簿伍本。
六、現金新臺幣壹拾萬貳仟壹佰元。
